臺灣臺南地方法院刑事判決　　　　　　　94年度訴緝字第72號
公　訴　人　臺灣臺南地方法院檢察署檢察官
被　　　告　甲○○
　　　　　　　　　　（另案在臺灣臺南監獄臺南分監執行中）
上列被告因偽造文書等案件，經檢察官提起公訴（九十三年度偵
字第三五八一號），本院判決如下：
    主  文
甲○○共同連續意圖為自己不法之所有，以詐術使人將本人之物
交付，累犯，處有期徒刑壹年捌月。
    事  實
一、甲○○於民國八十八年間，因侵占案件，經臺灣高等法院臺
    南分院以八十九年度上訴字第六五○號判處有期徒刑十月，
    再經最高法院駁回上訴確定，於九十年十月十五日縮短刑期
    執行完畢出監。甲○○復基於意圖為自己不法所有之概括犯
    意，連續為下列行為：
  (一)明知元益汽車公司所有之七Ｃ─五五二二號自用小客車已因
    車禍而嚴重受損，仍與知情之李進豐（業經臺灣高雄地方法
    院判決確定）基於詐欺之犯意聯絡，於九十一年七月三十一
    日，先由甲○○介紹李進豐向元益汽車公司以新臺幣（下同
    ）六十四萬元之價格購買上開車輛，翌日辦理過戶，再於同
    年八月十三日，利用銀行辦理購車貸款僅書面審核之漏洞，
    隱瞞上開車輛受損嚴重之事實及提供設定動產抵押為擔保，
    並以記載元益汽車公司將該車以八十三萬元價格售予李進豐
    等虛偽資料之買賣契約書，透過和潤企業股份有限公司（下
    稱和潤公司）向中國信託商業銀行股份有限公司永吉分行（
    下稱中國信託銀行）詐稱售價為八十三萬元而申貸相同金額
    ，致中國信託銀行陷於錯誤，核准貸放六十五萬元，經不知
    情之元益汽車公司負責人李忠成指定中國信託銀行撥款至不
    知情之己○○帳戶內，以支付上開買受汽車款項，甲○○則
　　因此獲得和潤公司之貸款佣金四萬餘元。嗣李進豐自九十一
  　年九月五日第一期起即未履約繳納分期款項，中國信託銀行
    即將對李進豐之債權轉讓予和潤公司，由和潤公司對李進豐
    提出告訴，李進豐心有不甘，亦對甲○○提出詐欺告訴（業
    經不起訴處分確定），經調查後偵悉上情。
  (二)甲○○與乙○○（業經本院判決確定）、姓名年籍均不詳綽
    號「大象」、「阿寶」之成年男子，基於詐欺之犯意聯絡，
    於九十一年十月十五日或十六日，先由甲○○前往高雄澄清
    湖旁之富詮汽車商行，向負責人丁○○以十萬元之價格購買
　　已因車禍受損之Ｌ四－三二六三號自用小客車一輛，因而先
  　行取得車輛領牌登記書後（然並未交車），甲○○即於同年
    月十六日與擔任人頭之乙○○以將上開購買車輛設定動產抵
    押擔保為詐術，委託不知情之匯豐汽車股份有限公司（下稱
    匯豐公司）之業務代表陳延平，向安泰商業銀行股份有限公
    司中崙分行（下稱安泰銀行）訛稱車款二十三萬元而申貸相
    同金額，丁○○則於翌日將車輛過戶至乙○○名下；再由甲○○駕駛另部車號不詳之車輛至臺南市○○○街二四一號，
    頂替上開Ｌ四－三二六三號自用小客車為動產擔保之標的車
    輛，供陳延平對保而未發現有異，致安泰銀行陷於錯誤，核
    准貸放二十萬元，並依甲○○指定將十九萬六千五百元匯入
    其台新商業銀行股份有限公司永福分行（下稱台新銀行）帳
    號00000000000000號帳戶內（另外三千五百
    元為匯豐公司之動產擔保交易登記手續費）。嗣乙○○自九
    十一年十一月二十三日第一期起即未履約繳款，安泰銀行即
    將對乙○○之債權移轉讓與匯豐公司，由匯豐公司對乙○○
　　提出告訴，經調查後偵悉上情。
二、案經臺灣臺南地方法院檢察署檢察官自動檢舉偵查起訴。
    理  由
一、證據能力部分：
  (一)按證人依法應具結而未具結者，其證言不得作為證據，刑事
    訴訟法第一百五十八條之三定有明文。本件證人李進豐分別
    於九十二年二月二十七日、同年三月二十日及八月五日、乙○○於同年十月二十八日檢察官偵訊時之陳述，均未經具結
    ，依前開說明，應無證據能力。
  (二)證人盧怡蓉於九十二年一月三十日、證人李進豐於同年一月
    五日及二月十四日、許清智於同年三月一日、黃建基及陳延
    平於九十二年二月二十一日、李金定及戊○○於九十一年十
    二月二十八日之警詢、證人李進豐於九十二年五月二十日及
    五月二十七日、許清智於九十二年五月二十日、楊定昌於同
    年五月二十九日及六月六日、林俊淵於同年五月二十九日、
    林美珠及李金定於同年六月六日於檢查事務官詢問時所為之
    陳述，經被告及其選任辯護人於九十五年八月九日本院準備
    程序中表示同意採為證據，且無事實顯示係公務員因違法蒐
    證所取得之證據，本院審酌該等供述證據作成時之情況，亦
    認為適於作為證據，依刑事訴訟法第一百五十九條之五第一
    項之規定，應認為有證據能力。
二、實體事實之認定：
　(一)事實一之(一)部分
　1.上開事實欄一之(一)之部分，業據被告於本院審理時坦承不諱
  　，核與證人盧怡蓉、李進豐、許清智、楊定昌、李忠成於警
    詢及偵查中之證述大致相符，復有貸款借據暨動產抵押契約
    書、動產擔保交易動產抵押設定登記申請書、債權讓與契約
    書、動產擔保交易動產抵押設定債權人變更登記申請書、和
    潤應收帳款暨客戶繳款明細表、臺北建北郵局九十一年九月
    二十七日存證信函第九四一號、和潤公司訪視報告書、車籍
    資料查詢（均影本）各一份可資佐證。足可認定被告確與證
    人李進豐共同以購買業經事故受損嚴重之七Ｃ─五五二二號
    自用小客車為由，並以記載不實買賣價金之車輛買賣契約書
    ，及利用書面審核之漏洞提供上開車輛設定動產抵押為擔保
    之詐術方式，向中國信託銀行詐騙而致該銀行陷於錯誤，因
    而核貸六十五萬元無疑。
  2.證人李進豐於歷次警詢及檢察事務官詢問時固一再聲稱伊於
    九十一年七月間向被告甲○○購買該車，價金為八十三萬元
    ，伊有向楊定昌告知車子壞了，還叫他去元益保養廠看云云
    ；然其於檢察官偵訊時，則已結證稱實際上之買賣價格係六
    十四萬元，契約書上寫八十三萬元是因為要辦貸款等語（九
    十二年度偵緝一二六號卷第二十九至三十頁），與被告甲○○之供述相符。又證人李進豐與被告甲○○為向中國信託銀
    行詐取更高額車貸，因而填製虛偽價格之汽車買賣契約書供
    銀行審核，豈有可能再將該車損壞之事據實以告，而降低銀
    行核貸之意願。可見證人李進豐於警詢及檢察事務官詢問時
    所言不實，自應以其於偵查中之所證情節為可採。
  3.被告雖於本院審理時供述：楊定昌與伊一起詐騙銀行云云。
    惟查證人楊定昌於檢察事務官詢問時陳述：本案是被告甲○○及李進豐提供資料，伊就交給和潤公司去評估徵信，等和
    潤公司審核後，伊進行對保，之前對保不用看車子，對保是
    當面核對貸款金額，並不用知道車子在哪裡及狀況如何即可
    核貸，伊到貸款之前都不知道汽車已損壞，契約書上有記載
    沒錯，但伊問元益汽車之李忠成他說是小擦撞等語（九十二
    年度他字第二五五七號卷第三十、三十六頁）。被告於本院
    審理時則供述：楊定昌知道車子有問題，但對保時他沒有看
    到車等語（本院卷第八十九頁），另證人李忠成於偵查中結
    證：伊是向楊定昌說左邊車門有凹陷等語（上開他字卷第四
    十六頁），可知證人楊定昌於對保前及對保時確未曾親見該
    車，而證人李忠成亦未明確、詳細告知該車損壞狀況。則證
    人楊定昌所言，尚非無可採信。亦即，證人楊定昌於對保時
    並不知情上開車輛損壞狀況。退步言之，縱證人楊定昌知悉
    車輛損壞狀況，然其僅係中國信託銀行委託對保之人，如對
    被告刻意隱匿擔保車輛損壞狀況之訊息為不實記載，亦僅係
    是否與被告有詐欺銀行貸款犯意聯絡之問題，被告仍難脫免
    詐欺取財之刑責。從而，被告之選任辯護人（已解除委任）
    指稱本件係出於證人楊定昌以不實之「實車勘查表」詐欺中
    國信託銀行核貸等語，亦無可採。
  4.被告之選任辯護人於準備程序中固以書狀及言詞表示臺灣高
    雄地方法院檢察署九十二年度偵字第九九八三號起訴書及臺
    灣高雄地方法院九十二年度簡字第二七六三號刑事簡易判決
    書均認定李進豐單獨犯詐欺罪等語。惟上開檢察官或法院既
    非終審法院，其認事用法之效力，均僅限於被告為李進豐之
    詐欺一案，本院就本案被告有無犯罪事實，自應依卷內證據
    資料本於證據法則認定之，不受上開檢察官及法院認事用法
    之拘束，乃屬當然。是選任辯護人此部分意見尚屬無據。
  (二)事實一之(二)部分
　1.被告就此部分犯罪事實，固於審理程序中為詐欺取財之認罪
　　表示，惟仍辯稱略以：後來伊知道乙○○是人頭，伊和「大
  　象」、「阿寶」一起去領貸款時知道的，伊有付給丁○○車
    款十萬元云云。經查：證人丁○○於偵查中結證：伊不認識
    乙○○，伊是以十萬元將該事故車賣給甲○○，甲○○拿乙○○身份證給伊辦過戶，但車還在保養廠，時間在車子過戶
  　前一、二天，甲○○拿走車輛領牌登記書，說隔天要付車款
　　及將車拖走，但卻未再出現，伊有帶甲○○去修車廠看車等
  　語，並提出被告甲○○之身分證影本附卷為憑（九十三年度
    偵緝字第一二七號卷第三十九、四十三頁）。可見證人丁○○確曾因買賣上開車輛見過被告，被告於偵查中及本院準備
    程序中迭稱未曾去過富銓汽車商行一節，顯屬不實。
  2.又被告係以買賣中古車為業之人，其既已親自前往高雄市富
    銓汽車商行購車，絕無可能未目睹該車即遽以十萬元買受。
    是以，證人丁○○證述其有帶被告看車一節，應屬可採。再
    者，證人丁○○於偵查中為上開證述之際，尚提出於九十一
    年十月十七日過戶換發之Ｌ四－三二六三號自用小客車行車
    執照影本一份（上開偵緝卷第四十二頁），以證明其確於上
    開日期將該車過戶予乙○○，及其尚保有該車行車執照。本
    院因認該車確實尚在證人丁○○持有中，被告並未因支付購
    車款項而取得該車之持有，否則，被告斷無於九十一年十月
    間購車後，及至證人丁○○於九十三年三月四日檢察官訊問
    時，仍未向其索討行車執照之理。故證人丁○○確未交付該
    車予被告，被告自亦未給付十萬元之車款之事實，殆屬無疑
    。
  3.證人陳延平於警詢及偵查中證述：本件係被告委託伊貸款，
    並由伊對保，當初是被告載伊到臺南市○○○街二四一號對
    保，且由被告將車開過去給伊看等語（九十二年度偵緝字第
    九九一號卷第三十五至三十六、七十六頁）。被告於偵查中
    及本院準備程序亦坦承有開車予證人陳延平對保驗車。然而
    ，證人丁○○既尚持有Ｌ四－三二六三號自用小客車，且未
    交予被告，被告又確實見過上開車輛，則被告提出予證人陳
    延平檢驗之車輛，自非Ｌ四－三二六三號自用小客車甚明，
    被告於本院審理時亦坦認駕駛不正確之車輛供證人陳延平對
    保之事實，此部分自白自與事實相符，堪予採信。
  4.被告既駕駛非Ｌ四－三二六三號之車輛供對保人員驗車，自
    屬施用詐術至明，其復委託不知情之證人陳延平向安泰銀行
    申請遠高於購車價格之貸款金額（二十三萬元），並指定核
    貸款項匯入自己台新銀行帳戶，被告顯係自始出於不法所有
    意圖，而對證人陳延平施以詐術，致安泰銀行限於錯誤，因
    而將上述款項之貸款匯入被告上開帳戶。所辯領取貸款時始
　　知乙○○係人頭云云，殆無足取。
  (三)綜上所述，本件事證已臻明確，被告之犯行均堪認定，應予
    依法論科。
三、論罪科刑：
  (一)核被告所為，係犯刑法第三百三十九條第一項之詐欺取財罪
    。
  (二)被告與李進豐二人就上揭事實一之(一)部分犯行，被告與乙○○、姓名年籍均不詳綽號「大象」及「阿寶」之成年男子就
    事實一之(二)部分，分別具犯意聯絡及行為分擔，均應論以共
    同正犯。
  (三)被告二次詐欺取財犯行，時間緊接，所犯構成要件罪名相同
    ，顯係基於概括犯意反覆為之，為連續犯，應依修正前刑法
    第五十六條之規定，論以一罪，並加重其刑。
  (四)被告有如事實欄一所載之前科及有期徒刑執行紀錄，有臺灣
    高等法院被告前案紀錄表及臺灣臺南地方法院檢察署刑案資
    料查註紀錄表在卷可憑，其於有期徒刑執行完畢後五年內再
    為本件犯行，為累犯，應依修正前刑法第四十七條之規定，
    遞加重其刑。
  (五)爰審酌被告一再因為買賣中古車，而犯偽造文書、侵占及詐
    欺取財等案件，有臺灣高等法院被告前案紀錄表在卷可參，
    素行不佳，且一犯再犯，利用申請購車貸款審核之漏洞，對
    核貸銀行詐取貸款，被告於本院審理時雖已坦承大部分犯行
    ，然迄今未與被害人達成和解、併其智識程度及犯後態度等
    一切情狀，量處如主文所示之刑。
  (六)另被告行為後，刑法已於九十四年二月二日公布、九十五年
    七月一日施行，有關本件被告犯行所涉新舊法比較問題，詳
    參附件所載，併予敘明。
四、不另為無罪之諭知部分
  (一)公訴意旨另以：被告甲○○尚有下列犯行：
  1.於九十一年七月三十一日，冒用元益汽車公司之名義，偽造
    汽車買賣合約書一紙，虛偽記載元益汽車公司將七Ｃ－五五
    二二號自用小客車以八十三萬元之價格售予李進豐，足以生
    損害於元益汽車公司。因認被告甲○○此部分尚涉有刑法第
    二百十六條之行使同法第二百十條之偽造私文書罪嫌。
  2.被告甲○○於九十一年十月十五或十六日，偕同乙○○至高
    雄澄清湖旁之富詮汽車商行，向負責人丁○○佯稱欲以十萬
  　元購買已因車禍而受損之Ｌ四─三二六三號自用小客車一輛
    ，致使丁○○陷於錯誤，於同年月十七日將車輛過戶至乙○○名下等語。因認被告甲○○此部分尚涉有刑法第三百三十
    九條第一項之詐欺取財犯嫌。
  (二)按犯罪事實應依證據認定之，無證據不得認定犯罪事實；又
    不能證明被告犯罪或其行為不罰者，應諭知無罪之判決，刑
    事訴訟法第一百五十四條第二項、第三百零一條第一項分別
    定有明文。又認定犯罪事實所憑之證據，雖不以直接證據為
    限，間接證據亦包括在內；然而無論直接或間接證據，其為
    訴訟上之證明，須於通常一般之人均不致有所懷疑，而得確
    信其為真實之程度者，始得據為有罪之認定。
  (三)按僅在空白文書之姓名欄，書寫他人之姓名，其作用係識別
    人稱之用，而無簽名或類似與簽名有同一效力之行為者，即
　　非刑法第二百十七條所稱之署押。公訴意旨認被告冒用元益
  　汽車公司名義，偽造買賣契約書並持以行使等情，固據被告
    自承該紙與證人李進豐簽訂之買賣契約書上「元益汽車」之
    字樣，係其本人書寫無訛，且有該紙契約書影本在卷可參。
    惟觀諸該紙契約書影本，被告係在「立合約人：賣主」欄內
    加以填載，並非在「簽章」欄位填寫；又參該「元益汽車」
    填寫位置，係在契約書所載合約條款之前，亦與國人將姓名
    簽署契約條款之後，以示簽名負責意思之習慣有悖。揆諸前
    揭說明，被告在上開買賣契約書上書寫「元益汽車」字樣，
    應僅作為識別售車者之用，而無簽名之效力。公訴人認被告
    涉犯行使偽造文書罪嫌，容有誤會。
  (四)又被告向證人丁○○佯稱欲以十萬元購買Ｌ四－三二六三號
    自用小客車，丁○○於九十一年十月十七日將車輛過戶至乙○○名下等情，固經本院認定如前，惟查，被告於九十一年
    十月間與證人丁○○洽購該車後，即音訊杳然，被告固未支
    付任何款項，然亦未取得任何財物，本院即難認其有詐取該
    車之意思。再按動產物權之讓與，非將動產交付，不生效力
    ，民法第七百六十一條第一項前段定有明定。上開車輛經證
    人丁○○辦理過戶即異動登記予證人乙○○，僅係符合監理
    機關行政管理上之需求，非車輛之所有權轉讓生效之要件，
    亦不生任何財產權之損益變動。公訴人認被告此部分行為亦
    成立詐欺取財，亦非有據。
  (五)綜上所述，本案上開部分被告被訴行使偽造私文書罪及詐欺
    取財罪部分，公訴人所提出之證據或所指出之證明方法，尚
    不足為被告有罪之積極證明，或說服本院形成被告有罪之心
    證。此外，復查無其他積極之證據足資證明被告確有公訴人
    所指此部分犯行，依法原應諭知無罪之判決，惟公訴人認此
    部分與其前開論罪部分，分別有牽連犯及連續犯之裁判上一
    罪關係，爰不另為無罪之諭知。
據上論斷，應依刑事訴訟法第二百九十九條第一項前段，刑法第
二條第一項前段、刑法第三百三十九條第一項、修正前刑法第二
十八條、第五十六條、第四十七條，罰金罰鍰提高標準條例第一
條，判決如主文。
本件經檢察官丙○○到庭執行職務。
中　　華　　民　　國　　96　　年　　2 　　月　　9 　　日
　　　　　　　　刑事第十庭  審判長法　官  陳欽賢
　　　　　　　　　　　　　　　　　法　官  林臻嫺
　　　　　　　　　　　　　　　　　法　官  陳賢德
以上正本證明與原本無異。
如不服本判決，應於收受送達後10日內向本院提出上訴書狀（應
附繕本）。
　　　　　　　　　　　　　　　　　書記官  莊文茹
中　　華　　民　　國　　96　　年　　2 　　月　　14　　日
附錄論罪科刑法條
中華民國刑法第三百三十九條第一項
意圖為自己或第三人不法之所有，以詐術使人將本人或第三人之
物交付者，處五年以下有期徒刑、拘役或科或併科一千元以下罰
金。
附件
一、按行為後法律有變更者，適用行為時之法律。但行為後之法
    律有利於行為人者，適用最有利於行為人之法律，九十四年
　　二月二日公佈、自九十五年七月一日施行之刑法第二條第一
　　項定有明文，而刑法第二條規定係規範行為後法律變更所生
  　新舊法律比較適用之準據法，於新法施行後，應逕適用新法
    第二條第一項之規定，為「從舊從輕」之比較（最高法院九
　　十五年第八次刑事庭會議決議一之 (一)）。
二、被告行為後，刑法第二十八條之規定，已修正為「二人以上
    共同實行犯罪之行為者，皆為正犯」（公佈施行日期同於上
　　開刑法第二條）。比較修正前後刑法第二十八條之規定，修
  　正後之規定，僅排除完全未參與犯罪相關行為之「實行」的
    「陰謀共同正犯」及「預備共同正犯」，於本案適用上未較
　　有利於被告，自應適用被告行為時即修正前刑法第二十八條
  　規定予以論處。
三、刑法第三百三十九條第一項規定之罰金刑，於被告行為後，
    因刑法施行法增訂第一條之一於九十五年七月一日公佈施行
    ，而該條規定之適用結果，固與上開條文增訂前，適用現行
    法規所定貨幣單位折算新臺幣條例第二條折算新臺幣及罰金
    罰鍰提高標準條例第一條提高標準，並無二致；惟反觀罰金
    之最低刑度，被告行為後，刑法第三十三條第五款亦經修正
　　公佈施行（修正公佈施行日期同於上開刑法第二條），而將
  　修正前僅一元（指銀元，即新臺幣三元，再適用罰金罰鍰提
    高標準條例第一條之規定得提高為十倍，即新臺幣三十元）
    以上之最低刑度，修正提高為新臺幣一千元以上，比較被告
    行為前後之法律適用，顯以行為時之法律較有利於被告，自
    應適用修正前之刑法第三十三條第五款，而現行法規所定貨
    幣單位折算新臺幣條例第二條及罰金罰鍰提高標準條例第一
    條之規定自應併予適用。
四、被告行為後，刑法第五十六條關於連續犯之規定業經刪除（
    公佈施行日期同上開刑法第二條），原規定之連續數行為而
    犯同一罪名者，除有接續犯之情形外，應按數罪併罰之原則
　　論處，比較刪除前後刑法第五十六條之規定，刪除後之法律
  　適用，並未較有利於被告，故本件被告詐欺取財犯行，仍應
    依修正前刑法第五十六條之規定論以一罪，並加重其刑。
五、被告行為後，刑法第四十七條有關因執行徒刑後再犯之累犯
    規定，已修正為同條第一項「受徒刑之執行完畢，或一部之
    執行而赦免後，五年以內故意再犯有期徒刑以上之罪者，為
　　累犯，加重本刑至二分之一。」（公佈施行日期同上開刑法
  　第二條）本案被告上開犯行，不論依修正前刑法第四十七條
    或上開規定均構成累犯，修正後之規定並未對被告較為有利
    ，自應適用修正前刑法第四十七條之規定論以累犯，並加重
    其刑。
